【裁判字號】    86,易,4009
【裁判日期】    890615
【裁判案由】    詐欺等
【裁判全文】
臺灣高雄地方法院刑事判決                        八十六年度易字第四００九號
    公  訴  人  臺灣高雄地方法院檢察署檢察官
    被      告  丁○○
    被      告  己○○
右列被告因詐欺等案件，經檢察官提起公訴（八十五年度偵字第二六四三七號）暨移
送併辦（八十八年度偵字第一九六一九號、第二七二七八號），本院判決如左：
    主  文
丁○○、己○○共同明知為不實之事項，而使公務員登載於職務上所載之公文書，足
以生損害於公眾，各處有期徒刑伍月，如易科罰金，均以參佰元折算壹日。
    事  實
一、丁○○、甲○○（業因死亡另為不受理判決）分別擔任高雄市勞工住宅公用合作
    社（下稱勞工合作社）第二屆理事主席、總經理之職，而己○○雖未掛名勞工合
    作社第二屆副總經理之名，但實際上係從事該合作社副總經理之職，渠三人均係
    負責經營管理勞工合作社業務之人。丁○○、甲○○及己○○均明知勞工合作社
    於民國八十五年五月三日在高雄市○○○路國軍英雄館召開之勞工合作社八十五
    年社員大會手冊內所列名之社員，均屬掛名，而實際上全體社員均未繳交任何認
    股金額，根本無所謂新台幣（下同）三千萬元之股金以及由該三千萬元之股金孳
    生之年利息此收入之事，然渠等三人為應付主管機關高雄市政府社會局之定期查
    核，以利勞工合作社得以續存，免於遭命令解散之命運，竟基於共同犯意之聯絡
    ，於不詳時地，接續在如附表所示之勞工合作社資產負債表、損害計算表及財務
    收支報告表等屬於渠等經營管理勞工合作社之附隨業務上所應製作之文書上，登
    載稱該合作社之股金資產新台幣三千萬元業已全數收齊，存入作為保證金且據以
    按年收入利息等不實事項內容（關於登載之不實事項內容，詳見附表），藉以製
    造該合作社社務之推展均依賴存放之利息收入維持之態樣，且據以將如附表所示
    之文書匯整列入前開勞工合作社八十五年社員大會手冊，於八十五年四月二十七
    日持向高雄市政府社會局核備登記而行使之，致高雄市政府社會局承辦人員將業
    已匯整成冊之如附表所示登載不實內容之文書登載於承辦之登記簿此公務員職務
    上所掌管之公文書上，足生損害於政府監督民間社團業務運作之正確性。
二、案經乙○○訴由臺灣高雄地方法院檢察署檢察官偵查起訴。
    理  由
一、訊據被告丁○○、己○○對於右揭被告丁○○、同案被告甲○○分別擔任高雄市
    勞工住宅合作社第二屆理事主席、總經理之職，而己○○雖未掛名勞工住宅合作
    社第二屆副總經理之名，但實際上係從事該合作社副總經理之職，且如附表所示
    之文書係被告己○○製作並經被告丁○○及同案被告甲○○審核後，匯整成勞工
    合作社八十五年社員大會手冊，並以勞工合作社八十五年四月二十六日（８５）
    勞住字第０一０號函將上開手冊於八十五年四月二十七日持向高雄市政府社會局
    核備登記，然實際上前揭手冊內所列名之社員均未繳交任何認股金額，根本無所
    謂三千萬元之股金以及由該三千萬元之股金孳生之年利息此收入之事等情，固均
    為坦承，惟渠二人均矢口否認有何刑法第二百十六條、第二百十五條所指之行使
    業務上登載不實之文書之犯行，並均辯稱：伊等係依據第一屆留下之資料抄寫製
    作云云。經查右揭事實，業經告訴人乙○○指訴綦詳，且同案被告甲○○業坦承
    前開手冊內所列名之社員均未繳交任何認股金額，並無三千萬元之股金以及由該
    三千萬元之股金孳生之年利息之情事等語（見偵卷第四十二頁、第九十六頁背面
    及本院八十六年七月二十四日訊問筆錄），而證人即上揭名冊列名之社員蔡明宏
    、丙○○亦均證稱並未繳交任何股金等語至明（見偵查卷第九十六頁背面、第九
    十七頁背面），再者前開匯整包含如附表所示文書在內之勞工合作社八十五年社
    員大會手冊，係以勞工住宅合作社八十五年四月二十六日（８５）勞住字第０一
    ０號函將上開手冊於八十五年四月二十七日送達高雄市政府社會局核備登記，而
    高雄市政府社會局承辦人員則將之登載於承辦登記簿內，並依公文處理程式，簽
    擬意見陳閱後歸檔等情，有高雄市政府社會局八十八年五月二十日高市社局一字
    第一四六二七號、八十九年三月三日高市社局一字第四五二九號及八十九年三月
    三日高市社局一字第八七三三號函附卷可稽，此外並有上開勞工合作社八十五年
    社員大會手冊一份在卷為憑。按合作社之理事會應於年度終了時造成業務報告書
    、資產負債表、損益計算表、財產目錄及盈餘分配案，至少於社員大會開會十日
    前，送經監事審核後，報告於社員大會，且上揭書類於社員大會承認後，須呈請
    主管機關查核，合作社法第三十六條及合作社法施行細則第三十五條定有明文，
    查被告丁○○係擔任勞工住宅合作社第二屆理事主席，而被告己○○雖未掛名勞
    工住宅合作社第二屆副總經理之名，但實際上係從事該合作社副總經理之職，渠
    二人既均係負責經營管理勞工住宅合作社業務之人，則如附表所示資產負債表、
    損益計算表及財務收支報告表等文書之製作，自屬於渠等經營管理勞工合作社之
    附隨業務之範疇無誤。從而，被告二人既均既明知勞工合作社並無所謂三千萬元
    之股金以及由該三千萬元之股金孳生之年利息此收入之事，竟仍在如附表所示屬
    於渠等經營管理勞工合作社之業務範圍內所製作之文書上，登載如附表所示不實
    事項之內容，並據以匯整成冊後向主管機關即高雄市政府社會局行使，其等藉製
    作如附表所示登載不實內容之文書以應付主管機關之定期查核之犯意，至為彰顯
    ，殊無容其以依據第一屆留下之資料抄寫製作云云為推諉犯行之理。事證明確，
    被告犯行洵堪認定。
二、核被告所為，係犯刑法第二百十六條、第二百十五條之行使業務上登載不實之文
    書足以生損害於公眾罪，以及同法第二百十四條之明知為不實之事項，而使公務
    員登載於職務上所載之公文書，足以生損害於公眾罪。被告二人與甲○○就上開
    犯行間，有犯意之聯絡及行為之分擔，應為共同正犯。被告本於一個犯罪計劃，
    而接續在如附表所示之文書上登載不實內容，係為接續犯；再被告於如附表所示
    之文書上登載之低度行為，為行使如附表所示文書之高度行為所吸收，不另論罪
    ；前開二罪間，有方法結果之牽連關係，為牽連犯，並參以公務員將不實內容登
    載於執掌之公文書上，而完成定期查核之程序，與僅單純行使登載不實之文書比
    較，前者對於政府監督民間社團業務運作正確性之侵害情節應較為重之情考量，
    認依刑法第五十五條規定應從情節較重之刑法第二百十四條明知為不實事項使公
    務員登載於職務上所載之公文書足以生損害於公眾罪處斷。爰審酌被告為圖應付
    主管機關之定期查核，以利勞工住宅合作社得以續存，免於遭命令解散之命運，
    竟為前開犯行，業損害政府監督民間社團業務運作之正確性，且犯後猶否認犯行
    ，犯後態度難認良好等一切情狀，量處如主文所示之刑，並均諭知易科罰金之折
    算標準，以示懲儆。
三、公訴意旨另認：被告二人與甲○○明知勞工合作社無分文資產，竟基於共同之概
    括犯意，向告訴人乙○○佯稱該合作社為正常之團體，急需週轉金維持營運，進
    而推出建築方案，倘能出資借供彼等使用，則將聘其為該社祕書長之職位，致使
    告訴人誤信為真，自八十五年三月二十八日起陸續提供金錢供彼等三人使用，俟
    至八十五年五月間，告訴人發覺有異，即欲中止出資，被告乃於同年六月六日，
    假藉召開勞工合作社股務會議之名義，共同謊稱願將該合作社全部股權之百分之
    四十重新分配予告訴人，被告丁○○將其百分之二十（起訴書誤載為三十）股權
    釋出，讓予告訴人，而告訴人則承受被告丁○○一百二十五萬元之債務，且由甲○○提供賓士三００轎車一部之證件及被告己○○提供房屋一棟所有權狀供告訴
    人珍作為擔保品，進而矇使告訴人繼續受騙陸續交付金錢，迄八十五年八月三十
    日止，共詐得二百四十八萬九千八百十二元，而認被告二人尚涉犯刑法第三百三
    十九條第一項之詐欺取財罪等語。經查：
    (1)公訴意旨無非以告訴人之指訴，並參以勞工合作社並無三千萬元股金之資產及
      孳息，且前揭被告與甲○○於八十五年六月六日名開之勞工合作社股務會議中
      ，共同表示願將該合作社全部股權之百分之四十重新分配予告訴人、被告丁○○願將其百分之三十股權釋出讓予告訴人，而告訴人則承受被告丁○○一百二
      十五萬元之債務，且由甲○○提供賓士三００轎車一部之證件及被告己○○提
      供房屋一棟所有權狀供告訴人珍作為擔保品等承諾，實際上均未獲兌現，且該
      分配股權之約定亦違反勞工合作社章程規定等情，為論罪之據。訊之被告二人
      均堅詞否認有何詐欺犯行，被告丁○○辯稱：伊因有意競選勞工住宅合作社第
      二屆理事主席職位，故自八十四年底起即積極參與該合作社社務運作事宜及召
      開社員大會暨改選之籌備工作，然第一屆理事主席及理事希望伊能夠出資幫合
      作社籌備一個正式之辦公環境，如此他們方可在改選時全力支持伊，故伊才陸
      續以個人票據向告訴人調借現金供支出該合作社社務運作事宜之費用，再伊與
      被告己○○及甲○○經八十五年五月三日社員大會推選為理事，並於同日經理
      事推選伊為理事主席、甲○○為總經理後，對於上開合作社之財務狀況於尚未
      投入參與經營之前即已相當明瞭之告訴人，認為合作社均由其出資運作，要求
      掌控社務，所有財政支出均由其管理，故方在八十五年六月六日股務會議中，
      達成告訴人重新分配得該合作社全部股權之百分之四十，並先調度新台幣（下
      同）五百萬元供作合作社內管銷費用支出，而就該筆費用由被告二人與甲○○
      各承受一百五十萬元，被告二人與甲○○各占百分之二十之合作社股權，且渠
      等須提出等值之擔保品予告訴人，若無法提出等值之擔保品，則自動釋出股權
      ，由承受債務之人接收，而被告丁○○則因而願將百分之二十之合作社股權釋
      出與告訴人，由告訴人承受一百二十五萬元之債務，而甲○○則願提出賓士三
      ００轎車一部、被告己○○則願提出供房屋一棟所有權狀供作擔保品等事項之
      決議，且嗣後勞工合作社所有管銷費用財政支出，均因而全由告訴人一手掌控
      ，伊並無詐騙告訴人之犯行等語，而被告己○○則以：關於告訴人之出資，均
      係由被告丁○○與甲○○處理，伊並未參與等語為辯。
    (2)按犯罪之事實應依證據認定之，無證據不得推定其犯罪事實，刑事訴訟法第一
      百五十四條定有明文；次按刑法第三百三十九條詐欺罪之成立，須以行為人意
      圖為自己或第三人不法之所有，以詐術使人陷於錯誤而將本人或第三人之物交
      付，或得財產上之不法利益為要件。所謂以詐術使人交付，必須被詐欺人因其
      詐術而陷於錯誤，若其所用之方法不能認為詐術，亦不致使人陷於錯誤，即不
      構成該罪，最高法院四十六年台上字第二六０號判例意旨可資參照。經查：
      證人即勞工合作社第二屆理事戊○○證稱：伊於八十五年五月三日在高雄市國
      軍英雄館召開之勞工合作社八十五年度社員大會中加入，並被推舉為第二屆理
      事，據伊了解，在前一屆時合作社即已欠缺資金，當時告訴人在第一屆理事時
      即有出資，係單純出資，而在第二屆理事時，依理事會之默契，出資者可為總
      經理，而告訴人提供資金予甲○○運作社務，故由甲○○擔任總經理，嗣告訴
      人表示其有出資，要監督合作社之運作，被告二人與甲○○遂與告訴人達成協
      議，由告訴人擔任祕書長，因伊擔任理事之該屆（即第二屆理事），合作社運
      作之費用均由告訴人提供，故財務收支亦由其掌控，其中有一筆係讓第一屆理
      事退出之酬金八十萬元等語（見本院八十六年七月二十四日及八十八年六月十
      七日訊問筆錄），再告訴人亦陳稱：從八十四年底開始，被告開始開被告丁○○之票向伊借錢，當時僅係單純借款，至八十五年五月三日社員大會召開後，
      渠等邀伊加入，可分得股份，伊先前即知該合作社之經濟狀況，伊先後共支付
      約三百餘萬元，其中有第一屆理監事退職之補償金八十萬元、召開大會之費用
      、房屋租金等費用等語（見本院八十六年七月二十四日、八十七年十月二十七
      日訊問筆錄及八十八年十二月九日審判筆錄），再查依告訴人八十八年四月二
      十六日陳報證據狀後附之勞工合作社八十五年三月至七月間之現金支出傳票之
      記載，除係有關於房屋租金、購買便當、紙杯、印章、鐵櫃轉椅、ＰＰＣ紙、
      垃圾袋面紙、水果、水費、大樓管理費、電話費、員工薪資、交通津貼、螢光
      筆、影印紙、郵票、聚餐費、郵資、大會召開之場地維護費等費用之支出紀錄
      ，且自八十五年三月二十七日起至同年六月七日止之現金支出傳票上見有被告
      二人與甲○○之核章，而自八十五年六月八日至同年七月一日止之現金支出傳
      票上見有甲○○與告訴人之核章外（自七月二日起之現金支出傳票上僅存告訴
      人之核章），並有於八十五年五月十七日支出八十五年社員大會改選理監事交
      際費八十萬元費用之紀錄，此外並有告訴人提出供支出八十五年社員大會改選
      理監事交際費八十萬元費用之票號ＢＥ0000000號及ＢＥ000000
      0號支票各一紙在卷為稽（見偵查卷第六十七頁、第六十八頁），是由上揭證
      人與告訴人之陳述，以及現金支出傳票之支出項目內容，顯係一般平日維持合
      作社運作及召開社員大會暨改選之必要費用，以及尚有支出改選理監事之交際
      費等情以觀，足見被告二人確實在八十五年五月三日被推舉為理事之前，即有
      積極參與該合作社社務運作事宜及召開社員大會暨改選之籌備工作之行為外，
      且渠等亦確實為執行社務運作事宜及召開社員大會暨改選之事務，而有提供金
      錢以供支付費用之情形，應至為彰顯。再者告訴人先前即知勞工合作社之經
      濟狀況，且第二屆理事執掌期間，合作社運作之費用均由告訴人提供，而財務
      收支均由其掌控之情，除為告訴人及證人戊○○陳述如前外，查告訴人原於八
      十五年五月三日召開之社員大會中，即擔任紀錄及選舉理監事之唱票人員，再
      其於同日召開之第一次理事會議、第一次監事會議及同年五月二十一日召開之
      第一次社務會議中，亦均擔任紀錄之職，有高雄市政府社會局八十六年九月二
      十五日高市社局四字第二三七七四號函附之勞工合作社八十五年社員大會會議
      紀錄、勞工合作社第一次理事會議紀錄、勞工合作社第一次監事會議紀錄及勞
      工合作社第一次社務會議紀錄各一份在卷可稽，再於八十五年六月六日召開之
      股務會議中，見有由告訴人先調度五百萬元作合作社內管銷費用支出來源，而
      就該筆費用由被告二人與甲○○各承受一百五十萬元，被告二人與甲○○各占
      百分之二十之合作社股權，且渠等須提出等值之擔保品予告訴人，若無法提出
      等值之擔保品，則自動釋出股權，由承受債務之人接收，而被告丁○○則因而
      願將百分之二十之合作社股權釋出與告訴人，由告訴人承受一百二十五萬元之
      債務，甲○○則願提出賓士三００轎車一部、被告己○○則願提出供房屋一棟
      所有權狀供作擔保品等事項之決議，而於同年七月十九日第二次理事會議中，
      並有針對合作社經常費之籌措，由祕書長（即告訴人，以下同）每月支援十五
      至二十萬元，至八十五年十二月底，該先行墊付之經費，俟合作社有財源收入
      時優先歸還，以及關於告訴人墊付經費及如何回饋一事，除有盈餘時應優先返
      還外，合作社於返還墊支及各項費用後尚有盈餘者，以盈餘之百分之八十為回
      饋之臨時動議等情，有勞工合作社八十五年六月六日股務會議紀錄（見偵查卷
      第二十九頁）及八十五年七月十九日第二次理事會議紀錄（見前開高雄市政府
      社會局八十六年九月二十五日高市社局四字第二三七七四號函附）各一份可參
      ，此外依勞工合作社八十五年第二屆第三次理事會議通過之內部辦事規則中，
      規定祕書長職掌財務、會計、行政等事項，且針對財務方面，除規定因合作社
      經費拮据，經常費每月約須十五至二十萬元，由祕書長負責墊付至八十五年十
      二月份止，於合作社有財務收入時，優先歸還外，並規定五千元以上之支出，
      均須由祕書長裁決等情，有該內部辦事規則一份可按（見偵查卷第二十五頁至
      第二十八頁），是從上揭被告參與歷次會議以及上開會議紀錄之內容以觀，堪
      認被告因有相當程度參與勞工合作社之社務，且其對於勞工合作社運作之經費
      來源相當拮据之情形，應至為了解為是。綜前所述，被告二人原先係為積極
      參與勞工合作社社務運作事宜及召開社員大會暨改選之籌備工作，因須投入費
      用而向告訴人借款，而渠等亦確實堪認有為執行社務運作事宜及召開社員大會
      暨改選之事務而提供金錢以供支付費用之情形，相對的告訴人亦應被告借款之
      請求，在審慎考慮後方允諾借款，就此而言，實難謂被告有何施用詐術，而告
      訴人有何因而陷入錯誤之情形，再依告訴人涉入該合作社會務之程度以及歷次
      攸關合作社營運之決議紀錄觀察，告訴人實應對該合作社本身之經濟狀況相當
      清楚，則其在此情形之下，仍願一再支付費用，以供合作社運作社務所需，就
      此亦難認告訴人係有何陷於錯誤方支付費用之情狀存在。至於甲○○與被告己○○縱嗣未履行前開八十五年六月六日股務會議中甲○○願提出賓士三００轎
      車一部而被告己○○則願提出供房屋一棟所有權狀供作擔保品等決議事項，此
      乃該二人是否涉及債務不履行之問題，並不足以僅因甲○○與被告己○○嗣未
      履行決議內容，即遽以推認被告必係自始即基於詐騙告訴人之意，而向告訴人
      借貸金錢及導致告訴人因而提供合作社運作經費之事實。此外復查無其他積極
      證據足證被告有何公訴意旨所指之詐欺犯行，既不能證明被告有公訴意旨此部
      所指之犯行，然因公訴意旨認此與前揭有罪部分有牽連犯之裁判上一罪關係，
      爰不另為無罪之諭知，附此敘明。
四、因本件被告二人被訴涉犯詐欺罪嫌部分未認成罪，則移送併辦關於被告二人另有
    其他涉犯詐欺罪嫌之部分，與本件即無連續犯之裁判上一罪關係，本院自不得併
    予審判，並應送還檢察官另為適當之處理，再同案被告甲○○之部分業已審結，
    均併此敘明。
據上論斷，應依刑事訴訟法第二百九十九條第一項前段，刑法第二十八條、第二百十
四條、第二百十五條、第二百十六條、第五十五條、第四十一條，罰金罰鍰提高標準
條例第一條前段、第二條，判決如主文。
本案經檢察官吳秋瑩到庭執行職務
中      華      民      國    八十九    年      六      月     十五     日
                                    臺灣高雄地方法院刑事第二庭
                                          法  官    陳  威  龍
右正本證明與原本無異。
如不服本判決，應於判決送達後十日內，向本院提出上訴狀。
                                          書記官    林  雯  琪
中      華      民      國    八十九    年      六      月     十九     日
附錄論罪科刑法條
刑法第二百十四條
明知為不實之事項，而使公務員登載於職務上所掌之公文書，足以生損害於公眾或他
人者，處三年以下有期徒刑、拘役或五百元以下罰金。
刑法第二百十五條
從事業務之人，明知為不實之事項，而登載於其業務上作成之文書，足以生損害於公
眾或他人者，處三年以下有期徒刑、拘役或五百元以下罰金。
刑法第二百十六條
行使第二百十條至第二百十五條之文書者，依偽造、變造文書或登載不實事項或使登
載不實事項之規定處斷。


司法院資訊處製作；財團法人民間司法改革基金會備份。
